臺灣高等法院刑事裁定
110年度聲字第4723號
聲明異議人
即  受刑人  吳遠雄



上列聲明異議人因違反毒品危害防制條例案件，對於臺灣臺北地
方檢察署檢察官執行之指揮（民國110年8月30日新北檢錫庚103
執從3131字第1100076610號函），聲明異議，本院裁定如下：
    主  文
聲明異議駁回。
    理  由
一、聲明異議意旨略以：依行政執行法準用強制執行法，執行義
    務人債權時，應酌留2個月生活所需之費用，按每月3,000元
    計算，合計6,000元，以維護義務人之權益等語。
二、按受刑人或其法定代理人或配偶以檢察官執行之指揮為不當
    者，得向諭知該裁判之法院聲明異議；法院應就疑義或異議
    之聲明裁定之，刑事訴訟法第484條、第486條分別定有明文
    。次按罰金、罰鍰、沒收、沒入、追徵、追繳及抵償之裁判
    ，應依檢察官之命令執行之；前條裁判之執行，準用執行民
    事裁判之規定；對於薪資或其他繼續性給付之債權所為強制
    執行，於債權人之債權額及強制執行費用額之範圍內，其效
    力及於扣押後應受及增加之給付；債務人對於第三人之債權
    ，係維持債務人生活所必需者，不得為強制執行，刑事訴訟
    法第470條第1項前段、第471條第1項及強制執行法第115條
    之1第1項、第122條第2項分別定有明文。強制執行法對於維
    持債務人生活客觀上所需者，非欲藉此而予債務人寬裕之生
    活，而係兼顧人權，認有酌留之必要，即使對於受刑人「維
    持生活客觀所需」之標準或有差別，此項規範之適用亦無例
    外，上開刑事訴訟法第471條第1項規定沒收裁判之執行「準
    用」執行民事裁判之規定，就保障受刑人獄中人權之意旨，
    維持受刑人於監獄生活中最低生活所需之規範目的而言，在
    此範圍內亦有準用。又受刑人作業所獲取之勞作金屬其額外
    收入，而保管金乃其親友救濟受刑人之捐贈為受刑人之財產
    ，及依法不得扣押、讓與或供擔保之退休金、勞工保險老年
    年金，經轉存入個人金融帳戶後，既與存入銀行之其餘收入
    同，已變成其對存款銀行之金錢債權，性質上屬對存款銀行
    請求付款之權利無異，三者均得為檢察官執行沒收處分抵償
    之標的。是檢察官指揮執行沒收，就受刑人勞作金、保管金
    及退休年金等財產，若已兼顧受刑人在監執行生活所需，而
    依強制執行法相關規定意旨，酌留受刑人在監獄生活所需定
    額金錢者，除部分人員具特殊原因或特殊醫療需求等因素，
    允個別審酌外，即難謂有何不當（最高法院109年度台抗字
    第500號裁定意旨參照）。法務部矯正署前就「有關矯正機
    關收容人因受沒收、追徵犯罪所得或債權執行，需酌留生活
    需求費用」一事，於107年6月4日以法矯署勤字第107050031
    80號函說明：「二、近年來因物價指數變動，經再審酌矯正
    機關收容人購置日常生活用品、醫療藥品、飲食補給及其他
    相關費用等生活需求，兼以考量男女性均有其特有之需求差
    異面向，為避免適用標準不一，徒增歧異困擾，本署建議收
    容人每月生活需求費用金額標準為新臺幣3,000元（不區分
    男女性別），以供各相關機關執行之參考。三、另，在上開
    金額標準之外，考量部分收容人仍具有特殊原因或其他醫療
    需求等因素，而有再提高酌留生活需求費用之必要，仍請檢
    察署、強制及行政執行機關依法個別審酌」等旨。另強制執
    行法第52條規定「查封時，應酌留債務人及其共同生活之親
    屬二個月間生活所必需之食物、燃料及金錢。前項期間，執
    行法官審核債務人家庭狀況，得伸縮之。但不得短於一個月
    或超過三個月。」則究應酌留受刑人一個月、二個月或三個
    月之「生活所必需之物」，屬執行檢察官得依個案審核裁量
    事項（最高法院106年度台抗字第353號裁定意旨參照）。
三、本院之判斷：
㈠、聲明異議人即受刑人（下稱異議人）甲○○因販賣毒品等案件
    ，經本院以103年度上訴字第1802號判決撤銷改判為如該判
    決「主文欄」所示之刑及沒收，上訴後，經最高法院於同年
    11月20日以103年度台上字第4069號判決上訴駁回確定，嗣
    臺灣新北地方檢察署檢察官於103年度執從字第3131號執行
    案件中，依前開確定判決所示沒收、追徵部分執行，最近一
    次是以110年8月30日新北檢錫庚103執從3131字第110007661
    0號函指揮異議人所在之法務部矯正署臺南監獄，命於酌留
    異議人每月生活需求費用3,000元後，將其保管金、勞作金
    之餘款匯入上開檢察署專戶等情，有該案判決、上開執行函
    文附於103年度執從字第3131號執行卷及本院被告前案紀錄
    表等在卷可稽，並經本院調閱該案執行卷宗核閱屬實。
㈡、異議人現於監所執行徒刑，日常膳宿均由監所提供，需自行
    支出之生活費用本即不多，如有醫療必要，亦由監獄提供必
    要之醫治，且執行檢察官已每月保留3,000元予異議人作為
    生活費用之需，若有多餘部分始執行扣繳，顯已考量並酌留
    異議人日常生活所需之金錢，無使異議人生活陷入困頓之虞
    。本件異議人既未提出有何特殊原因或醫療需求，致其保管
    金不敷使用之情事，則檢察官前開指揮監所酌留3,000元維
    持異議人日常生活所需，餘款資為犯罪所得沒收，顯難認有
    嚴重影響受刑人基本生活所需，並無過苛之虞，異議人請求
    酌留2個月即6,000元之生活所需，尚非有理。
四、綜上所述，檢察官之指揮執行並無違法或不當之處，受刑人
    執前詞聲明異議，為無理由，應予駁回。
五、據上論斷，依刑事訴訟法第486條，裁定如主文。　　
中　　華　　民　　國　　111 　年　　1 　　月　　21　　日
                  刑事第二十庭  審判長法　官  王復生
                                      法　官  蕭世昌
                                      法　官  張紹省
以上正本證明與原本無異。
如不服本裁定，應於收受送達後五日內向本院提出抗告狀。
                                      書記官  莫佳樺
中　　華　　民　　國　　111 　年　　1 　　月　　21　　日